【裁判字號】    95,訴,13
【裁判日期】    951031
【裁判案由】    侵權行為損害賠償
【裁判全文】
臺灣高等法院臺南分院民事判決            95年度訴字第13號
原      告  乙○○
法定代理人  丁○○
訴訟代理人  林國明  律師
被      告  甲○○
訴訟代理人  黃紹文  律師
            徐美玉  律師
            黃溫信  律師
上列被告因過失傷害案件，原告提起刑事附帶民事訴訟請求損害
賠償，於民國95年6月23日經本院刑事庭裁定（95年度附民字第4
9號）移送前來，本院於95年10月17日言詞辯論終結，茲判決如
下：
    主  文
原告之訴及假執行之聲請均駁回。
訴訟費用由原告負擔。
    事  實
甲、原告方面：
一、聲明：(一)被告應給付原告新台幣（下同）409萬6944元及自
    起訴狀繕本送達之翌日起至清償日止按年息百分之5計算之
    利息。(二)訴訟費用由被告負擔。(三)原告願供擔保請准宣告假
    執行。
二、陳述：
  (一)原告乙○○係就讀於台南縣北門國中一年級之學生，於民國
    （下同）94年5月25日上午10時許，在北門國中工藝教室上
    課時，因被告甲○○教師未依照「台南縣立北門國中工藝教
    室管理辦法」之規定備有安全維護設備如護目鏡等工具，被
    告甲○○復交付無法使用之雕刻刀予原告乙○○使用，並令
    原告乙○○自行操作砂輪機以研磨雕刻刀，且於學生操作時
    ，被告甲○○未在原告身旁正確指導，致使原告乙○○於磨
    刀時，瞬間雕刻刀彈起並刺入左眼，當場血流如注，經送台
    南成大醫院急救，緊急開刀縫合後，經醫師診斷左眼已無光
    覺，已達失明之重傷害程度，並於94年8月20日裝設義眼。
  (二)被告甲○○係原告乙○○之工藝課老師，原告當時就讀北門
    國中一年級，被告甲○○於上開時地授課時，原應盡下列法
    律上之義務，竟予以違反，茲分述如下：
  1.依據「加強國民中學技藝教育辦法」第2、3條規定，國民中
    學除應依課程標準之規定實施職業陶冶及指導活動外，得加
    強「三年級」志願就業學生之技藝教育，施以工廠之機械操
    作課程。依上開辦法第9條規定「應特別注意學生之工作安
    全與衛生」。原告當時僅為國中一年級學生，被告甲○○竟
    令原告在工藝教室內操作砂輪機研磨雕刻刀，顯然違反上開
    規定。
  2.按被告甲○○提供雕刻刀予原告使用，原應注意提供可得使
    用且無瑕疵之雕刻刀，竟提供無法雕刻之刀器，再令原告操
    作砂輪機磨利，其提供無法雕刻之刀器予原告使用，已有疏
    忽。
  3.次按操作砂輪機研磨雕刻刀之前，被告甲○○原應確實指導
    操作之方法及應注意之安全工作守則，並應依照「台南縣立
    北門國中工藝教室管理辦法」之規定提供護目鏡等安全防護
    配備予原告配戴。參照「勞工安全衛生設施規則」第41條規
    定，雇主對於研磨機、研磨輪等機械器具，應有安全防護設
    備，其設置應依機械器具防護標準規定辦理。又依同規則第
    55條規定：「加工物、切削工具等因截斷、切削或本身缺損
    ，於加工時有飛散致危害勞工之虞者，雇主應於加工機械上
    設置護罩或護圍，以防止之。」於第62條對於研磨機之使用
    ，更有防護罩之規定。惟查被告所提供之研磨機之砂輪已有
    嚴重扭曲、變形及破裂之情形，且將原設置在砂輪之護罩拆
    除，故被告甲○○並未遵照上開各項規定辦理，顯有違反法
    定上之注意義務。
  4.查砂輪機係設置在工藝教室內，被告甲○○於令原告操作砂
    輪機時，並未從頭到尾在旁指導，採取及時防範之措施，而
    係坐在工藝教室之講桌上，致使原告於研磨時，雕刻刀彈起
    刺入左眼，左眼視力無光覺，毀敗一目之視能。
  5.依據證人即班長洪庭甄於檢察官履勘現場時證稱案發當天護
    目鏡並未放在桌上，伊未看到等語。
  6.次據證人即教務主任張榮顯於同上日期偵訊時證稱護目鏡放
    在器材室內，有鐵門關著。甲○○教師不知道，亦未向學校
    提出申請使用上開護目鏡等語。證人張榮顯於95年1月10日
    檢察官偵訊時亦證稱須由上課老師提出申請，但甲○○教師
    並未提出申請，因為學校之前並沒有開雕刻之課程，所以沒
    有購買等語。足見被告辯稱伊於案發當日有提供護目鏡乙節
    ，顯與事實不符。
  (三)原告請求賠償之損害項目及金額分述如下：
  1.醫療費用：6個月醫療費用2萬5188元，此有醫療費用收據15
    張可證。
  2.交通費用：因原告眼睛受傷須前往佳里綜合醫院及成功大學
    附設醫院就醫診療，搭乘證人王洪秀環（住台南縣北門鄉保
    吉村364之14號）之車，費用每次分別為800元、1000元，合
    計12,400元，此有交通費用之收據十四張可證。
  3.義眼裝置費用：依據成功大學醫學院附設醫院診斷證明書所
    載，原告於94年6月3日出院後，必須賴家人照顧2個月，且
    手術後左眼需佩戴義眼。次據高雄縣身心障礙者生活補助器
    具補助標準表所載，義眼最低使用年限為3年。原告每3年須
    更換1次，單次價額為1萬2000元。算至80歲止，須更換22次
    ，金額共26萬4000元，此有收據及切結書可證。
  4.看護費用：原告因眼睛失明，於治療期間6個月均須母親在
    旁照顧，以原告之母親月收入2萬4600元計算，共14萬7600
    元，此有至于海產商行薪資表十九張可證。
  5.喪失勞動能力損失：依據勞工保險條例第53條附表所載，原
    告殘廢等級為第8級，喪失勞動能力61.52％（第1、2、3級
    均為終身不能從事任何工作，為百分之百喪失勞動能力），
    以最低工資每月1萬5840元計算，每年損失11萬6937元，自
    20歲至60歲退休共41年，依霍夫曼式計算方法扣除中間利息
    後，其一次給付之金額為264萬7756元。
  6.精神慰藉金：原告因一眼失明，造成重傷害，影響日後身心
    發展甚鉅，精神上所受痛苦極深，爰依據民法第195條第1項
    規定，請求被告賠償非財產上之損害100萬元，以資慰藉。
  7.以上總計請求被告應賠償409萬6944元。
三、證據：提出台南縣立北門國中工藝教室管理辦法1件、診斷
    證明書4件、加強國民中學技藝教育辦法1件、勞工安全衛生
    設施規則1件、醫療費用收據15張、收據及切結書各1件、營
    業稅核定稅額繳款書1件、薪資表19張、交通費收據14張（
    以上均影本）、高雄縣身心障礙者生活輔助器具補助標準表
    1張、照片四張。
乙、被告方面：
一、聲明：(一)原告之訴駁回。(二)訴訟費用由原告負擔。
二、陳述：
  (一)依民法第186條第1項之規定，公務員應負賠償責任，限於故
    意違背對於第三人應執行之職務，致第三人受損害為要件。
    本件被告雖經刑事判決認定，於從事工藝教學時有未盡注意
    義務之過失致原告受傷，但被告所負者乃係過失責任，並非
    故意責任，為此原告亦已依國家賠償法對聘任被告之台南縣
    北門國中提出國家賠償訴訟，現繫屬於台灣台南地方法院。
    故原告顯非不能依他項方法受賠償，自不得再對無故意責任
    之被告提出本件損害賠償之訴。
  (二)被告對於原告受傷之事實並不否認，但其發生之過程非如原
    告所述。系爭意外發生時，係原告班上按課表在工藝教室上
    「藝術與人文」課程，由被告教導「木頭整體結構」及「粗
    胚雕法」且被告指定二位同學磨雕刻刀，並親自示範，因係
    新購之雕刻刀，應磨刀刃以利雕刻，原告所稱雕刻刀無法使
    用，與事實不符，應先敘明。
  (三)本件係因原告對實際操作有興趣，要求被告教其磨雕刻刀，
    原告基於職責遂予答應。被告在原告磨雕刻刀之前，有先教
    導正確之操作方法與安全注意事項，之後並親自示範，隨後
    原告亦依被告指示磨好兩隻雕刻刀，但在磨第三支雕刻刀完
    成砂輪研磨、要移至布輪機上研磨時，原告卻因輕疏，未依
    被告教導之正確方法操作，導致雕刻刀隨布輪轉動之力量向
    上彈起，刺入原告之眼睛，上開過程有原告之同班同學在原
    審法院另訴（95年國字第4號）證述在卷。
  (四)被告雖經刑事判決認有過失，但原告應負百分之八十較大程
    度之過失。蓋：
  1.本課程係依「九年一貫課程標準」實施之「藝術與人文」課
    程，對全校一、二、三年級同學實施，非職業試探課程，故
    不限於三年級學生修習，原告引用「加強國民中學技藝教育
    辦法」之相關規定，認被告令僅一年級之原告在工藝教室內
    研磨雕刻刀係違反規定云云，乃係對課程安排之誤解。
  2.又本件上課所使用之雕刻刀係新購的，需使用者依其需要自
    行研磨，此亦為教學之範圍。被告每班原係指導兩位同學磨
    刀，當日因原告要求，才拿出三隻未研磨之雕刻刀，並非原
    告所指「提供無法雕刻之刀器，再令原告操作砂輪機磨利」
    ，應予澄清。
  3.又依被告工藝教室管理辦法第7條，雖有操作機器應戴安全
    眼鏡之規定，其主要目的在防止粉塵等噴濺物，本件意外發
    生時係使用砂輪機布輪磨雕刻刀之刀刃，並不會產生粉塵類
    之噴濺物，似無強制戴上安全眼鏡之必要。況原告近視一百
    多度，若戴上安全眼鏡，恐對其視線及遠近距離之判斷有影
    響，故未強制原告戴眼鏡。本件傷害之原因應為原告之輕忽
    操作疏失，與有無戴安全眼鏡應無相當因果關係。
  4.砂輪機係94年3月由縣府補助購買，配有護罩，安全維護設
    備一應俱全。原告所稱被告將砂輪之防護罩拆除，且砂輪已
    有嚴重扭曲、變形及破裂之情形，亦與事實不符。砂輪之防
    護罩並未拆除，亦無變形及破裂之情形，且砂輪機分成砂輪
    、布輪二部分，本件意外係發生在布輪部分，被告有時教導
    學生利用布輪磨光雕刻作品，需拆解護罩，如此並不影響其
    安全性亦可增加其便利性。況在事發前原告已磨好兩支雕刻
    刀，可證明被告之砂輪機並無「嚴重扭曲、變形及破裂」之
    情形。
  (五)就原告主張之金額答辯如下：
  1.醫療費用2萬5188元、交通費1萬2400元部分，被告不爭執。
  2.義眼裝置費用26萬4000元部分：
    原告僅提出1次之裝置費用1萬2000元，並未說明何以要更換
    22次，且證人丙○亦向鈞院證稱如正常使用僅需更換5次，
    原告主張22次之費用，顯無理由。
  3.看護費用14萬7600元部分：
    本件意外發生時間係94年5月25日，但原告於94年6月20日即
    已到校上課，本件傷害雖造成其一眼視力受影響，但不致對
    其生活造成不便，原告在6月3日即已出院，據悉原告母親並
    未因此在家看護而有不能工作之情形（原告母親在6月6日即
    出外工作），故原告超過1個月部分之請求，應無理由。且
    依鈞院向成大醫院函查結果，該院亦僅稱須休養1個半月，
    原告請求6個月之看護費，顯無理由。
  4.喪失勞動能力損失264萬7756元部分：
    勞動能力之減少應參酌被害人之職業、智能、性向、年齡、
    再教育等因素，原告主張之勞工保險條例第53條附表，係針
    對勞動者而設，原告並非勞動者而係學生，自難認其喪失勞
    動能力已達61.52％。又原告於本件意外發生時係14歲，並
    無勞動能力，透過教育及職業技能之選擇、培訓，可使其單
    眼失明之傷害降至最低，且參酌勞工保險殘廢給付標準之給
    付標準，第八級給付360日之殘廢給付，全殘給付1200日，
    則其殘廢比例為30％，超過此部分之請求應無理由。又原告
    請求20歲以後之勞動能力減損，自應扣除預先請求之期前利
    息。
  5.精神慰撫金100萬元部分：
    原告之請求顯屬過高，亦未說明其理由，且依上述，被告縱
    有過失，原告未遵守指導、輕忽應遵守之操作規定，方係造
    成本件傷害之主要原因。又被告係國中畢業，係因長期對於
    木雕技藝之鑽研而有專長，乃獲聘於學校任教，每月薪資約
    2萬餘元，並非有資力之人，此部分原告主張100萬元自無理
    由。
  (六)另被告雖非學校之專任教師，但係依國民教育法第11條第2
    項、國民中小學教學支援工作人員進用辦法，受學校之聘任
    ，從事國民義務教育教學之工作，被告取得此教學資格，須
    經縣市主管機關辦理認證，再由學校進用，被告與學校間顯
    非私法上之委聘關係，而具有公法契約之性質，原告亦主張
    本件有國家賠償責任之適用，並已對學校提起訴訟，被告具
    公務員身分應屬無疑。是依法院辦理國家賠償事件應行注意
    事項第7條之規定，本件應以判決駁回之。
三、證據：提出言詞辯論筆錄影本乙份。
丙、本院依職權調閱本院95年度上易字第278號、台灣台南地方
    法院95年度易字第303號、台灣台南地方法院檢察署95年度
    營偵字第78號、94年營他字第131號、台南縣警察局學甲分
    局刑案偵查卷等刑事卷（共5宗），並向國立成功大學醫學
    院附設醫院查詢相關資料，及傳訊證人丙○到庭。
    理  由
一、按「本法所稱公務員者，謂依法令從事於公務之人員。公務
    員於執行職務行使公權力時，因故意或過失不法侵害人民自
    由或權利者，國家應負損害賠償責任。公務員怠於執行職務
    ，致人民自由或權利遭受損害者亦同。」，國家賠償法第二
    條第一項、第二項定有明文。所謂行使公權力，係指公務員
    居於國家機關之地位，行使統治權作用之行為而言。並包括
    運用命令及強制等手段干預人民自由及權利之行為，以及提
    供給付、服務、救濟、照顧等方法，增進公共及社會成員之
    利益，以達成國家任務之行為，並有最高法院80年度台上字
    第525號民事判決可資參照。而公立學校教師之教學活動，
    係代表國家為保育活動，屬給付行政之一種，亦屬行使公權
    力之行為。
二、茲查被告係訴外人台南縣立北門國民中學（下稱北門國中）
    兼課教師，負責教授「藝術與人文」課程，期間自93年8月
    31日起至94年6月30日止，此有該校93年8月北中兼聘字第93
    01號聘書影本在卷足憑（本院卷第100頁），為兩造所不爭
    ，堪信真正。按「國民小學及國民中學教師應為專任。但必
    要時，得依法聘請兼任教師，或聘請具有特定科目、領域或
    專長人員，以部分時間擔任教學支援工作。」國民教育法第
    11條第1項定有明文。教育部乃依據上開法律規定，而訂定
    國民中小學教學支援工作人員進用辦法；其中第2條即規定
    教學支援工作人員，係指具有1.英語及第2外語2.鄉土語言
    3.藝術與人文……等科目與領域專長之人員而言。其次，公
    立學校與教師之聘約所適用之法規，如教師法、教育人員任
    用條例等多具有強制性、公益性及公法性，且其契約標的內
    容乃為實現國民教育之任務，性質為行政契約之公法關係。
    教師對學校有關其個人之措施，認為違法或不當，致損其權
    益者，並得依訴願法或行政訴訟法規定，請求救濟，為教師
    法第33條所明定。司法院院解字第2928號解釋及行政法院62
    年裁字第23 3號判例認公立學校聘請教員係屬私法上契約關
    係，學校教員之解聘並非行政處分，不得依行政爭訟請求救
    濟云云，自不能再予援用（最高法院92年度台上字第2688號
    民事判決參照），因此被告雖非北門國中之專任教師，但係
    依國民教育法第11條第2項、國民中小學教學支援工作人員
    進用辦法，受學校之聘任，從事國民義務教育教學之工作，
    被告取得此教學資格，須經縣市主管機關辦理認證，再由學
    校進用，被告與學校間應非私法上之委聘關係，而具有公法
    契約之性質，換言之，被告於北門國中從事工藝之教學，係
    屬國家賠償法第2條第1項所稱之公務員，要屬無疑。
三、次查被告對於原告主張「被告於94年5月25日上午10時許，
    在北門國中工藝教室上課時，因被告甲○○教師未依照『台
    南縣立北門國中工藝教室管理辦法』之規定備有安全維護設
    備如護目鏡等工具，被告甲○○復交付無法使用之雕刻刀予
    原告乙○○使用，並令原告乙○○自行操作砂輪機以研磨雕
    刻刀，且於學生操作時，被告甲○○未在原告身旁正確指導
    ，致使原告乙○○於磨刀時，瞬間雕刻刀彈起並刺入左眼失
    明」之事實，並不爭執。而依「加強國民中學技藝教育辦法
    」第2、3條規定，國民中學除應依課程標準之規定實施職業
    陶冶及指導活動外，得加強「三年級」志願就業學生之技藝
    教育，施以工廠之機械操作課程，依上開辦法第9條規定「
    應特別注意學生之工作安全與衛生」。又「台南縣立北門國
    中工藝教室管理辦法」亦規定應提供護目鏡等安全防護配備
    。依上說明，被告於從事教學之際，理應注意並能注意提供
    原告可以使用且無瑕疵之雕刻刀，且其明知原告當時僅為國
    中一年級學生，竟疏未注意，確實指導操作之方法及安全工
    作守則，並提供護目鏡等安全防護配備予原告配戴，任由原
    告操作砂輪機自行研磨雕刻刀，致該雕刻刀反彈而擊中原告
    左眼毀敗一目之視能，被告顯然違反上開規定，依法應負過
    失責任。
四、末按「公務員因故意違背對於第三人應執行之職務，致第三
    人受損害者，負賠償責任。其因過失者，以被害人不能依他
    項方法受賠償時為限，負其責任。前項情形，如被害人得依
    法律上之救濟方法，除去其損害，而因故意或過失不為之者
    ，公務員不負賠償責任。」，為民法第一百八十六條所明定
    。又司法院頒法院辦理國家賠償事件應行注意事項第七條亦
    明示「公務員於執行職務行使公權力時，因過失不法侵害人
    民自由或權利者，有請求權人僅得依本法之規定，向賠償義
    務機關請求損害賠償，不得依民法第一百八十六條第一項規
    定，向該有過失之公務員請求損害賠償。如原告逕向該有過
    失之公務員提起損害賠償之訴，得依民事訴訟法第二百四十
    九條第二項規定，認其訴顯無理由，逕以判決駁回之。」。
    按被告於從事工藝教學之際，疏未注意，確實指導操作之方
    法及安全工作守則，並提供護目鏡等安全防護配備予原告配
    戴，任由原告操作砂輪機自行研磨雕刻刀以致受傷，雖具有
    過失之責任，業見上述，惟依國家賠償法第二條及民法第一
    百八十六條之規定，原告僅得依法向賠償義務機關（即北門
    國中）請求損害賠償，不得依民法第一百八十六條第一項規
    定，向該有過失之被告（公務人員）為損害賠償之請求，況
    原告自承已對北門國中提起國家賠償之訴。從而，原告依民
    法第一百八十四條侵權行為之法律關係（依其主張之原因事
    實，性質上仍屬民法第一百八十六條之侵權行為），訴請被
    告賠償409萬6944元（其中醫療費用2萬5188元、交通費1萬
    2400元、義眼裝置費用26萬4000元、看護費用14萬7600元、
    精神慰撫金100萬元及喪失勞動能力損失264萬7756元）及利
    息並為假執行之宣告，核無理由，應予駁回。
結論：本件原告之訴，為無理由，依民事訴訟法第七十九條判決
如主文。
中    華    民    國    95    年    10    月    31    日
                  民事第三庭    審判長法  官  陳光秀
                                      法  官  莊俊華
                                      法  官  曾平杉
上為正本係照原本作成。
如對本判決上訴，須於判決送達後20日內向本院提出上訴狀，未
表明上訴理由者，應於上訴後20日內，向本院提出理由書（須附
繕本）。依法須繳納裁判費並應委任律師為訴訟代理人，始得上
訴。
中    華    民    國    95    年    11    月     1    日
                                      書記官  葉秀珍
【附記】
民事訴訟法第466條之1：
(1)對於第二審判決上訴，上訴人應委任律師為訴訟代理人。但上
  訴人或其法定代理人具有律師資格者，不在此限。
(2)上訴人之配偶、三親等內之血親、二親等內之姻親，或上訴人
  為法人、中央或地方機關時，其所屬專任人員具有律師資格並
  經法院認為適當者，亦得為第三審訴訟代理人。
民事訴訟法第466之2：
上訴人無資力委任訴訟代理人者，得依訴訟救助之規定，聲請第
三審法院為之選任律師為其訴訟代理人。
                                                  J


司法院資訊處製作；財團法人民間司法改革基金會備份。
